【裁判字號】    94,上易,417
【裁判日期】    950321
【裁判案由】    返還不當得利
【裁判全文】
臺灣高等法院臺中分院民事判決  94年度上易字第417號
上  訴  人  丁○○○○○○
被  上訴人  乙○○
訴訟代理人  王素珍律師
被  上訴人  甲○○
上列當事人間請求返還不當得利事件，上訴人對於中華民國94年
8月31日臺灣彰化地方法院93年度訴字第625號第一審判決提起上
訴，本院於95年3月7日言詞辯論終結，判決如下：
    主  文
上訴駁回。
第二審訴訟費用由上訴人負擔。
    事實及理由
壹、上訴人起訴主張:
一、上訴人與被上訴人乙○○於民國（下同）81年5月7日訂立不
    動產預定買賣契約，其土地標示：田中鎮○○段1221-11地
    號，土地面積：30坪，建物面積：57坪之透天厝一棟，總價
    新台幣（下同）400萬元。上訴人並委託被上訴人甲○○處
    理系爭土地同段1221-6至1221-11號等六筆土地上之設計、
    監造及承造等事務。因被告甲○○於基地放樣時，只交付房
    屋設計圖後，未至工地現場監造，廢弛業務上應盡之義務，
    致1221-11號土地登記面積：45.21坪，多出買賣契約有15.
    21坪，建造面積亦多出買賣契約之約定。本件建物多建部分
    佔據同段1221-6至1221-9地號之防火巷位置（1221-6地號長
    2公尺，加1221-七地號長4.4公尺，加1221-8地號長4.4公尺
    ，加1221-9地號長4.4公尺，共計長度有20.691坪（15.2公
    尺乘以防火巷之寬度1.5公尺再乘以三樓）。此該多筆土地
    先經田中地政事務所於81年9月30日以錯誤之建築執照設計
    圖辦理分割；同年10月5日登記完畢。因建物位置與設計圖
    位置不符，建物無法保存登記，然再於82年2月17日分割；
    同年月20日登記完畢，上述所分割出之土地再合併1221-11
    地號，上訴人以此計算而為本件訴訟之部分訴求。但因上開
    1221-11地號在地基放樣後，建物建造之初臨既成道路彎道
    ，再由被上訴人甲○○修改設計圖，致建物前面部分稍有縮
    減，且被上訴人甲○○竟未將屋頂突出物面積14.6平方公尺
    及該建物背立突出物（即背面突出物或陽台）面積22.2平方
    公尺申請建築物保存登記，且此部分不能再向地政機關辦理
    更正，爰依不當得利之法律關係向被上訴人乙○○請求如后
    ：
   （一）對被上訴人乙○○請求部分：
        1.建物部分：
        Α：該建物係獨棟建築物，未有共同壁，其面積計算應
            採彰化縣田中地政事務所93年10月15日土地複丈成
            果圖圖示Ａ部分之計算方法，毋庸質疑。其建物為
            三層樓房，每層面積：70.20平方公尺，三樓合計
            210.60平方公尺，即為63.71坪（210.6×0.3025＝
            63.71）。
        Β：該建物之屋頂突出物面積：14.6平方公尺，即為4.
            41坪（14.6×0.3025＝4.41），為被上訴人乙○○
            所使用，一併對之請求。
        Ｃ：該建物面積：63.71坪加4.41坪等於68.12坪，多出
            契約57坪有11.12坪，乘以建物造價每坪31,000元
            ，等於344,720元（11.12×31,000＝344,720）。
        2.土地部分：
          依據田中地政事務所82年7月30日之登記面積：149.4
          7平方公尺，即為45.21坪（149.21×0.3025＝45.21
           ），多出契約30坪有15.21坪。其多出之部分被上訴
          人乙○○爭執係於既成道路之土地，惟查1221-11 地
          號之建物佔據1221-6至1221-9地號之防火巷位置，乃
          為建物保存登記所須，1221-6地號分割出1221-12地
          號、1221-7地號分割出1221-13地號、1221-8地號分
          割出1221-14地號、1221-9地號分割出1221-15地號，
          合併1221-11地號，非全部既成道路之土地。其所分
          割出土地計算：1221-6地號為4.52公尺、1221-7地號
          為4.4公尺、1221-8地號為4.4公尺、1221-9地號為4.
          4公尺，合計17.72公尺乘以防火巷1.5公尺等於26.58
          平方公尺，即為8.04坪（4.52＋4.4＋4.4＋4.4＝17.
          72×1.5＝26.58×0.3025＝8.04）。該建物之前面及
          左側空地有2.06坪，共計多出契約有10.1坪。上訴人
          補貼訴外人陳武批每坪38,000元，以10.1坪乘以38,
          000元等於383,800元（10.1×38,000＝383,800）。
        3.故建物部分344,720元，土地部分383,800元，合計72
          8,520元。
   （二）對被上訴人甲○○請求部分：
         1.建物部分：
           被上訴人甲○○竟未將該建物背立突出物面積：22.
           2平方公尺，即為6.71坪（1公尺×7.4公尺×3樓＝
           22.2×0.3025＝6.71），申請建築物面積於使用執
           照上，無法保存登記，亦為上訴人所損失。6.71坪
           乘以建物造價每坪31,000元，等於208,180元（6.71
           ×31,000＝208,180），為之請求。
         2.土地部分：
           使用執照上基地面積：105.58平方公尺，即為31.93
           坪。在設計圖上基地面積：122.50平方公尺，即為3
           7.05坪。由此可見，設計圖上基地面積：37.05坪，
           多使用執照上基地面積：31.93坪有5.11坪，即為於
           既成道路之土地。因被上訴人乙○○辯稱：部分土
           地已因公用地役權存在而不得任意處分或使用收益
           ，上訴人不得向其請求，亦為上訴人所損失。故此
           部分之損失為5.11坪乘以38,000元等於194,180元。
         3.上訴人與被上訴人甲○○間業經本院92年度上易字
           第452號民事確定判決，認上訴人與被上訴人甲○○
           有委任關係，本件向被上訴人甲○○係以債務不履
           行損害賠償之法律關係訴請賠償。
二、對被上訴人抗辯之陳述：
   （一）被上訴人甲○○辯稱當初辦理分割時，未將既成道路
         上之土地分割出，過失責任不在被上訴人甲○○。惟
         查81年9月27日下午二時許，田中地政事務所、代書、
         訴外人陳武批及被上訴人甲○○，均到現場，先測量
         私設道路之長度後，代書道：以設計圖分割即可，田
         中地政事務所道：無異議，上訴人道：1221-11地號有
         問題，被告甲○○受委任而知建物位置與設計圖不符
         ，竟亦無異議，一干人既我行我素匆忙離開現場。被
         上訴人甲○○係專業受任人，原於地基施工時，本應
         盡告知既成道路之土地部分之義務；而未告知，且未
         至現場監督，故損失之部分，應由被上訴人甲○○負
         損害之責任。
   （二）再查１：基地面積之建造面積與法定空地之比例是六
         比四，而使用執照上基地面積之建造面積為105.58平
         方公尺，法定空地面積為42.23平方公尺（105.58×0.
         4＝42. 23）。如以105.58平方公尺之建造面積：63.
         34（105.58×0.6＝63.34），比照田中地政事務所93
         年10月15日土地複丈成果圖圖示Ａ部分，其建物為三
         層樓房，每層面積：70.20平方公尺少有6.86平方公尺
         （70.20－63.34＝6.86），且該建物背立突出物面積
         ，尚未計算。２：依台灣省建築管理規則第5條第2項
         ：依前項第一款退讓土地（既成道路上之土地），不
         得以空地計算，故田中地政事務所知其以實際位置分
         割，亦為違法，當然建議其以設計圖分割，而免於違
         法，易言之，除1221-10地號外，1221-6至1221-11地
         號之建造，均與法律規定不符。
   （三）對被上訴人甲○○之請求與之前訴訟無確切關連（訴
         訟標的、項目均不同），故無一案二訴之問題。
   （四）上訴人在82年間曾要求被上訴人乙○○之夫（即訴外
         人）許志鴻商量防火巷位置部分補貼遭拒。
   （五）關於補貼58萬元部分（上訴人所否認）：
     1.上訴人口頭答應予以無償部分，是建造至二樓板時，上
       訴人對訴外人許志鴻表示建物有問題，如完成交屋之後
       ，若有提出訴訟時請幫忙，經由口頭答應，故同意更改
       或追加均無償（包含增建部分）。83年間上訴人提出告
       訴時，許志鴻不聞不問，甚至補貼或借款均遭拒絕，感
       到很不平衡，才以卷附之83年11月19日之信函告之，該
       函第三項寫：「單只第一項就已一百萬元，更不待（言
       ）第二項之金額」，其係表示第1項及第2項都沒收錢。
     2.上訴人在81年5月間建造之初向前岳父借款100萬元（係
       由前岳母之不動產所提供向田中鎮農會借貸而轉借），
       期間上訴人自同年年底已未繳利息，82年初建造之房屋
       提前落成交屋，期間購屋款許志鴻陸續以現金給付250萬
       元，然許志鴻提議銀行貸款不必，然向農會所借一百萬
       元（含未繳利息8萬元），由其清償及購屋50萬元尾款全
       部給付，而列入購屋400萬元給付之款項，上訴人將該
       100萬元列入提前給付之款項，故於上開信函中表示358
       萬元大部分都比別人先給予上訴人使用，被上訴人乙○
       ○以此證明上訴人已收取金額為458萬元，顯出於誤會。
       被上訴人乙○○給付之上開50萬元及8萬元之貸款利息都
       是交給上訴人之前妻。至於另一封信函是因為上訴人誤
       以為58萬元已經給付，故於該信函表示係誤會，特此告
       之。
     3.上訴人前述交付購屋之款項時均先告知上訴人，而後由
       訴外人許志鴻交予證人許宜蓁（即上訴人之前妻），然
       證人無法陳述該58萬元是以何方式給付？又被上訴人乙
       ○○無法提出具體事證來證明已給付58萬元予上訴人。
     4.原審93年10月15日至現場勘查，當時訴外人許志鴻表示
       ，若有多建，為何早不告知，既然不知有多建，何來補
       貼58萬元？
     5.被上訴人乙○○辯稱與上訴人協議增建費用後，給付上
       訴人58萬元，爾後增建部分即無庸再付工資，即無償建
       造，何來收取費用？故被上訴人所言不實。
   （六）關於增建部分50萬元部分：被上訴人乙○○交付購屋
         之款項時均先告知上訴人，其50萬元陸續之交付，上
         訴人並不知情，非購屋之款項，亦非委託代收事務之
         內，縱被上訴人乙○○確有付增建部分之款項，與本
         案無涉。
   （七）上訴人自82年1月間，因1221-6至1221-11地號等土地
         上之建物申請建物第一次登記（即建物保存登記），
         須再分割、合併，始知悉系爭房地超過買賣約定面積
         ，先與被上訴人乙○○商量補貼事宜不成，而認被上
         訴人甲○○廢弛應盡義務，故意或重大過失所致，故
         自83 年提出告訴（83年度自字第47號）至今。
   （八）本件之建築基地為使用分區：鄉村區建築用地，由被
         上訴人甲○○策劃出基地面積：105.58平方公尺；法
         定空地面積：42.23平方公尺，建築基地面積之比例為
         六，法定空地之比例為四（105.58×0.4＝42.23）亦
         符合規定，然經田中鎮公所依法核發建築執照在案，
         故建築物面積之計算應以建築基地面積為準。
   （九）依據建築設計施工篇第1章第1條第2款：建築基地面積
         ：建築基地（以下簡稱基地）之水平投影面積，同法
         第6款：基地面積：基地整地完竣後，建築物「外牆」
         與地面接觸最低側之水平面。本件之建築物係獨棟建
         築物，其連接土地為法定空地之防火巷，亦為永久性
         空地，由上述第2款、第6款之規定可徵，建築基地面
         積應以建築物外牆，為之計算。
   （十）關於背面突出物部分：
     1.93年10月15、26日田中地政事務所土地複丈成果圖Ａ，
       未畫出突出部分，可見該面積未計算在內。
     2.被上訴人甲○○坦承該背面突出物（即陽台），就當時
       已建造，不問增建房屋時是否拆除，已不爭之事實。依
       據建築設計施工篇第1章第1條第5款：總樓地板面積：建
       築物各層包括地下層、屋頂突出物及夾層等樓地板面積
       之總和，故該背面突出物本應計入基地建築面積之地板
       面積。
     3.被上訴人訴訟代理人陳稱，系爭增建部份由上訴人建造
       ，該背面突出物並未拆除，只是用連接二、三樓地樓板
       完成等語。
貳、被上訴人部分：
一、被上訴人乙○○則以
 （一）關於土地部分：
       查被上訴人乙○○與上訴人約定買受系爭土地之面積為3
       0坪（即約99平方公尺），依田中地政事務所93年10月15
       、26日複丈成果圖所示，Ａ、Ｂ (即增建)部分建物基地
       面積合計為100.42平方公尺（70.20＋30.22＝100.42）
       ，亦約為30坪，足認被上訴人乙○○所買受系爭30坪土
       地係指上開建物基地部分，至於上訴人將建物基地以外
       屬既成道路部分之土地一併移轉登記予被上訴人，係因
       上訴人先合併申請建照，於房屋建成後再分割基地所致
       ，被上訴人乙○○並無過失，且並未因受登記為既成道
       路之土地所有人而受有何實際利益，蓋該部分土地已因
       公用地役權存在而不得任意處分或使用收益，則上訴人
       請求被上訴人給付金錢以返還不當得利即無理由。
 （二）關於建物部分：
       系爭房地買賣契約所約定之建物面積為188.43平方公尺
       （57坪），建築完成後之實際面積依前揭複丈成果圖Ａ
       部分（以牆壁外緣為準測量）所示之三層樓房面積合計
       為210.60平方公尺（63.7坪），Ｃ部分（以牆壁中心為
       準測量）所示之三層樓房面積合計為198.09平方公尺（
       59.92坪），足認上訴人主張系爭建物實際面積為247.4
       平方公尺（74.83坪），較買賣約定面積增加58.97平方
       公尺（17.83坪）云云等並無依據。且上訴人每坪之計算
       價格不管係土地或建物部分並無客觀依據。
 （三）末按被上訴人乙○○買受系爭基地30坪之初，即計劃於
       系爭房屋建造完成後，另於系爭房屋後方增建二層房屋
       （即前揭複丈成果圖所示Ｂ部分），並委由上訴人建築
       ，因當時上訴人已知系爭房地面積超過買賣約定之事實
       ，因此與被上訴人結算增建部分之工程款時，即一併要
       求加計補貼系爭房地面積增加之金額，上訴人合計向被
       上訴人收取108萬元，其中58萬元係由上訴人向被上訴人
       乙○○之夫即訴外人許志鴻收取，其餘50萬元則由上訴
       人之妻許銀珠（即證人許宜蓁）代理收足，足證系爭房
       地面積超出買賣約定部分，兩造已經結算補貼完畢，則
       上訴人再事請求即無理由。
 （四）上訴人自始即知悉系爭房地超過買賣約定面積，並已收
       取補貼款58萬元：
      1.系爭房地超過約定面積本為上訴人所知悉：
        上訴人前因不滿被上訴人之夫許志鴻不同意以房地為擔
        保貸款200萬元借伊使用一事，而於83年11月19日致函
        許志鴻，其函文第一項即主張系爭房地超過約定之面積
        及造價約100萬元（土地部分為265,000元，建物部分為
        735,000元），足見上訴人辯稱對於爭房地超過約定面
        積原不知情等詞顯然不實。
      2.上訴人已收取補貼款58萬元：
        查被上訴人買受系爭房地之總價為400萬元，其中100萬
        元係由被上訴人之夫許志鴻代上訴人清償對許志鴻之父
        （即上訴人之岳父）之100萬元借款債務作為清償，此
        外，上訴人另陸續向被上訴人收取358萬元，是上訴人
        總計收取之金額為458萬元，其中58萬元即係補貼多餘
        房地面積之金額，故稱之為「補貼款」，而不稱為「價
        金」。凡此由上訴人前開函中所載「依許志鴻補貼五十
        八萬之部分：．．．」、「．．．除一百萬元（我向岳
        父借用），三百五十八萬元大部分都比別人先給付我使
        用。」等文，即足以證明上訴人已收取之金額為458萬
        元，可見上訴人否認已向被上訴人收取房地補貼款58萬
        元亦不實在。又因被上訴人乙○○不同意上訴人以每坪
        38,000元計算，故上訴人原本計算應補貼100萬元部分
        ，最後雙方同意以58萬元補貼。
      3.被上訴人乙○○買受系爭基地30坪之初，即計劃於系爭
        房屋建造完成後，另於系爭房屋後方剩餘基地上增建二
        層房屋（基地即田中地政事務所93年10月15、26日複丈
        成果圖所示Ｂ部分），並由上訴人負責建築。又上訴人
        於增建部分施工前即已知系爭房地超過買賣約定面積之
        事實，並主張被上訴人乙○○應補貼58萬元，至於增建
        部分則同意不請求報酬，因此被上訴人乙○○除支付系
        爭房地價金400萬元外，另依上開約定補貼上訴人58萬
        元，總計458萬元，至此雙方有關系爭房地面積增加及
        增建房屋之相關款項均已結清。惟於增建部分開始施工
        後，上訴人又以資金不足為由要求被上訴人乙○○再給
        付50萬元，並聲明此外不再為任何請求，因此被上訴人
        乙○○始再陸續給付50萬元由上訴人之妻許銀珠（即許
        宜蓁）代理收足，其收據乃載明「．．．向乙○○收房
        屋和土地增建部分補足餘款50萬元正」之旨，有鑑於該
        收據將房屋、土地、增建部分等項目並列，且增建部分
        係以原買受之土地為基地，故毋庸另給付土地價款，則
        該收據中所載「．．．收房屋和土地增建部分補足餘款
        ．．．。」之內容，自係指補足系爭房地超過約定面積
        及增建部分之餘款而言。又證人許宜蓁（即許銀珠）於
        原審亦證稱「（當初50萬元的部分，是否有提到土地移
        轉多出來的部分？）有，當時是口頭上講，沒有立在契
        約書上，我知道多出來的部分是防火巷的部分，多出來
        的部分是指土地。」、「（收取50萬元之事）我有跟原
        告講，他自己忘記．．．。」，足證有關系爭房地面積
        增加部分均已補足付清，則上訴人自不得再事請求。至
        上訴人否認證人許宜蓁就收取50萬元部分有代理權，惟
        查證人許宜蓁為上訴人之前妻，其從頭到尾都有參與收
        款，且證人證稱其有告訴上訴人，上訴人沒有反對之意
        見，縱然上訴人沒有授權此部分，被上訴人主張有表見
        代理之情形。
      4.此外，再徵諸（1）上訴人於前揭致許志鴻函中主張系
        爭房地超過買賣約定面積之價值為約100萬元，另表明
        增建部分（一、二樓）係屬無償部分。（2）上訴人於
        原審94年1月17日審理時主張「我當時有跟被上訴人乙
        ○○的丈夫說增建的部分不跟他收錢」等事實，可知上
        述上訴人除系爭房地價金400萬元外，其另向被上訴人
        收取108萬元之數額，與其主張系爭房地超過買賣約定
        面積之價值為約100萬元及增建部分不請求報酬之說詞
        大致相符，益證有關系爭房地超過約定面積部分業經被
        上訴人補貼完畢，否則上訴人其後十餘年豈有不向被上
        訴人請求之理。
 （五）系爭後陽台已不存在：查系爭房屋後方原建有一陽台，
       因被上訴人買受系爭房屋之初，即與上訴人協議於房屋
       建造完成後，另由上訴人負責於房屋後方接連增建二層
       房屋（廚房），因此該陽台僅簡易搭建，並已於增建房
       屋時拆除。
 （六）系爭建物面積之計算：依據一般房屋買賣習慣，有關建
       物面積均係以建物登記謄本之記載為準，而建物謄本有
       關建物面積係以建物外牆之牆心為計算基準。此外，據
       系爭建物設計人即被上訴人甲○○所述，系爭建物設計
       圖計算建物面積亦係以外牆壁心為準，從而有關系爭建
       物面積之計算，應以外牆壁心為基準。查上訴人於82年
       間系爭房屋交屋時即已向被上訴人主張建物及土地面積
       大於買賣約定面積之情事，並要求被上訴人應予補貼，
       因尚有後方增建部分必須施工，因此雙方乃就房地面積
       增加及增建費用一併協議由被上訴人給付上訴人58萬元
       做為補貼，爾後增建部分即毋庸再付工資，被上訴人爰
       如數給付上訴人補貼款58萬元。嗣因增建廚房部分遲至
       84年間仍未施工，經被上訴人催促後，上訴人則以資金
       不足為由要求被上訴人再付款，被上訴人為順利完成增
       建房屋，乃再陸續給付50萬元由上訴人之妻即證人許銀
       珠代理收取，又為免上訴人藉故再要求付款，乃特別要
       求收款人許銀珠出具收據，並載明房屋、土地及增建部
       分餘款補足等語置辯。
二、被上訴人甲○○則以：
 （一）上訴人請求不當得利之主體為上訴人與被上訴人乙○○
       之買賣標的，其利益之移動也只存在於上訴人與被上訴
       人乙○○之間，被上訴人甲○○並未受有利益，上訴人
       請求顯無理由。
 （二）依民法第179條規定，不當得利之成立要件為一方受利益
       、一方受有損害，受害與受益之間應有因果關係，簡言
       之該利益之移動歸屬何人不難判斷。上訴人與被上訴人
       乙○○為親戚關係，彼等如何訂立買賣契約乃彼等之私
       事他人無從干涉；上訴人願增建多少面積贈與被上訴人
       乙○○乃上訴人自由意思。何況該成屋為上訴人自行建
       造、自行銷售，上訴人對買賣標的內容應知之甚詳，上
       訴人再提訴訟顯有違誠信原則。
 （三）上訴人訴中所主張委任契約所生侵權損害乙事，上訴人
       所請求之標的與被上訴人乙○○買賣標的為同一標的，
       且已由本院92年度上易字第452號判決確定，並履行判決
       內容完畢。上訴人以同一標的、同一當事人、同一請求
       再重起訴，應受一事不再理原則之拘束。
 （四）被上訴人甲○○並未受上訴人委任設計建築圖，縱然上
       訴人有損失，依本院92年度上易字第452號確定判決指出
       上訴人應負百分之60過失責任、被上訴人甲○○負百分
       之40過失責任，且被上訴人甲○○業已賠償上訴人，應
       有一事不再理之適用。
 （五）本件土地面積均依建築法令及台灣省建築管理規則第5條
       規定辦理。其既成道路及退縮土地面積，不得以空地計
       算均屬法令規定事項。
 （六）本件建築物使用執照上已記載屋頂突出物面積，上訴人
       未辦理保存登記，為上訴人過失應自行負責。
 （七）按建築法令建築面積以建築物外牆中心線或其代替柱中
       心線以內之最大水平投影面積，建築本積不包括陽台面
       積，均屬法令規定，且建築物保存登記為上訴人自行處
       理，如何指摘被上訴人不是等語置辯。
 （八）陽台面積部分：本事務所承攬上訴人之建築執照設計圖
       均依建築法相關規定辦理，因陽台非屬樓地板面積範圍
       ，自無硬性規定需個別標示面積且陽台長寬尺寸均標示
       各層平面圖上，欲得知陽台面積輕而易舉。所稱使用執
       照附圖未標示陽台面積至無法登記保存係屬道聽塗說毫
       無根據，蓋地政單位之保存登記係依地政相關法令辦理
       ，斷無權干涉建築法令情事；本件建物買賣價格，應由
       買賣雙方就契約內容訂定，坊間習慣上將非屬樓地板之
       雨遮、陽台計入成本，計算房屋銷售價格，即明顯與建
       築法規定之建築物工程造價未計入雨遮、陽台面積有別
       。且建築物保存登記為上訴人自行處理，如何指摘被上
       訴人不是，故上訴人所稱因未標示「陽台面積」致無法
       保存登記乃造成「售屋價格損失」應屬謬論等語置辯。
參、原審經審酌兩造所提出之攻擊防禦方法後，認系爭房地多出
    契約約定部分，被上訴人乙○○既已補貼完畢，即無所謂不
    當得得利之問題，系爭建物背立突出物面積：6.71坪及土地
    部分5.11坪部分，實際上既係被上訴人乙○○在使用，上訴
    人自得向被上訴人乙○○依不當得利請求，上訴人既未依不
    當得利之法律關係向被上訴人乙○○請求前，尚難認上訴人
    有此部分之損失，則被上訴人自難依債務不履行法律關係向
    被上訴人甲○○請求此部分之損害賠償，因此判決駁回上訴
    人之訴。上訴人對原審判決不服提起上訴，於本院聲明：（
    一）原判決廢棄。（二）被上訴人乙○○應給付上訴人728,
    520元整，及自82年7月31日起 (因系爭房地於82年7月30日
    移轉登記予被上訴人乙○○)，至清償日止，按年息百分之
    五計算之利息。（三）被上訴人甲○○應給付上訴人402,
    360元整，及自82年7月31日起至清償日止，按年息百分之五
    計算之利息。（四）第一、二審訴訟費用由被上訴人負擔。
    被上訴人於本院答辯聲明則為：（一）上訴駁回。（二）第
    二審訴訟費用由上訴人負擔。
肆、以下為兩造不爭執之事實，本院採為判決之基礎：（本院卷
    第108頁）
一、上訴人與被上訴人乙○○於81年5月七日訂立不動產預定買
    賣契約，其土地標示：田中鎮○○段1221-11地號，土地面
    積：30坪，建物面積：57坪之透天厝一棟，總價400萬元。
二、系爭土地辦理移轉登記予被上訴人乙○○後，土地謄本登記
    之面積為149.47平方公尺，即45.21坪。系爭建物之實際面
    積 (不含增建部分)，依卷附之彰化縣田中地政事務所複丈
    成果圖，若以牆壁外緣測量，每層面積為70.20平方公尺，
    三樓合計210.60平方公尺，即63.71坪。若以牆壁中心測量
    ，每層面積為66.03平方公尺，三樓合計198.09平方公尺，
    即59.92坪。
三、系爭建物關於背立突出物即陽台之面積22.2平方公尺及屋頂
    突出物面積：14.6平方公尺，並未登記在建築改良物謄本內
    。
四、系爭房屋買賣成立後，就已經講好要增建一樓廚房及廚房上
    方的二樓建物，在興建系爭房屋的過程中，上訴人同意增建
    部分不用收費。
五、上訴人之妻許銀珠曾經多次代理上訴人向上訴人乙○○或許
    志鴻收取系爭房地之買賣價金。許銀珠並書立收據二紙（原
    審卷第90、91頁）
六、上訴人曾親筆致被上訴人之夫許志鴻書函二張（原審卷第89
    、162至164頁）。
七、系爭房屋之使用執照為被上訴人甲○○所代為申請，嗣後上
    訴人自行申請保存登記時，未將背立突出物部分22.2平方公
    尺申請在保存登記範圍內，故建物登記簿謄本上亦無此部分
    。該部分在增建廚房時已拆除。
伍、本件爭執之事項：
一、上訴人主張其移轉予被上訴人乙○○之土地與建物（不含屋
    頂突出物部分）均超出契約約定之範圍，故土地部分向被告
    乙○○請求10.1坪，建物部分向被上訴人乙○○請求63.71
    坪。且屋頂突出物面積：14.6平方公尺，即為4.41 坪，為
    被上訴人乙○○所使用，亦未登記在建物所有權狀內，故依
    不當得利之法律關係向被上訴人乙○○請求728,520元整，
    及自82年7月31日起，至清償日止，按年息百分之五計算之
    利息。被上訴人乙○○則抗辯除系爭之400萬價金外，前後
    已陸續另外給付58萬元及50萬元予上訴人，故被上訴人乙○
    ○關於多出契約範圍之房地均已補貼完畢，上訴人不得再向
    被上訴人乙○○請求等語。經查：
（一）上訴人所寄予許志鴻信函之真意如何？
      被上訴人乙○○抗辯就房地多出部分已經另外給付58萬元
      予上訴人部分，業據被上訴人乙○○提出上訴人親筆寫給
      被上訴人乙○○之丈夫即許志鴻之信函二張為證（原審卷
      第89、162～164頁參照），上訴人對上開二張信函之真正
      亦不爭執（原審卷第85頁、174頁參照）。其中一張提及
      「志鴻近安：．．．一、係補貼五十八萬乃於尚未建造增
      建部分時已給付，故本人誤以為之，特此告之。二．．．
      」，另一封於83年11月19日所寫之信函提及「一、依許志
      鴻補貼58萬之部分：(1)契約以外之土地（原三十坪）實際
      面積為三十七坪，多有七坪，乘以三萬八千元=二十六萬
      五千元。(2)實際建物面積七十八坪（原五十七坪），多有
      二十一坪，乘以三萬五千元＝七十三萬五千元。二、口頭
      答應予以無償部分: 地面大理石與樓梯大理石。．．．
      增建部分。（一、二樓）。三、單只第一項就已一百萬
      元，更不待第二項之金額。．．．除一百萬元（我向岳父
      借用），三百五十八萬元大部分都比別人先給付予我使用
      。．．．」，由上開二封信函內容得知，上訴人於83年11
      月19日時即已知悉系爭房地所交付之實際面積較原定買賣
      契約約定之內容為多，且上訴人當時認為土地部分多出七
      坪，建物部分多出21坪，以每坪38,000元及35,000元計算
      ，多出部分之價值上訴人認為達100萬元，且上訴人將此
      多出部分列於許志鴻補貼之58萬元下方，又於後方表示「
      除一百萬元（我向岳父借用），三百五十八萬元大部分都
      比別人先給付予我使用。」等語，足見被上訴人乙○○當
      時確實有補貼上訴人58萬元。至上訴人主張是因為上訴人
      誤以為58萬元已經給付，故於該信函表示係誤會，另一封
      信函則係上訴人在81年5月間建造之初向前岳父借款一百
      萬元，許志鴻提議所借100萬元（含未繳利息八萬元），
      由其清償及購屋50萬元尾款全部給付，而列入購屋400萬
      元給付之款項，上訴人將該100萬元列入提前給付之款項
      ，故358萬元大部分都比別人先給予上訴人使用，被上訴
      人乙○○以此證明上訴人已收取金額為458萬元，顯出於
      誤會云云，顯與上開信函之前後文義不符，上訴人此部分
      之辯解尚不足採，堪認被上訴人乙○○抗辯有另外補貼上
      訴人58萬元等情為真實。
（二）上訴人之前妻許銀珠是否有權代理上訴人收受50萬元補足
      款？
  １、被上訴人乙○○抗辯除前開已加付之58萬元，原本上訴人
      對增建部分同意不再收費，然在增建過程中，上訴人表示
      缺乏資金，故又另外給付50萬元予上訴人部分等情，業據
      被上訴人乙○○提出上訴人之前妻即許銀珠（即許宜蓁）
      於84年簽收之收據二張（其中一張之內容為分次收取之明
      細，另一張內容為：本人許銀珠代先生葉錦樹向乙○○收
      房屋和土地增建部分補足餘款50萬元整）為證，且據證人
      許銀珠於原審到庭證稱（原審卷第128～131頁參照）「與
      上訴人是74年結婚，88、89年離婚。我知道被上訴人乙○
      ○委託上訴人蓋房子之事，也曾經手幫他們收錢，在蓋房
      子不夠錢的時候，我會去跟被上訴人乙○○拿錢，我會跟
      上訴人講，錢拿了之後，錢一部分是給上訴人，一部分家
      用。被上訴人乙○○要先給一百萬元，由我爸爸那邊先借
      的，我有經手過一百萬元。我還有經手過五十萬元。收據
      是我簽收，我代收五十萬元的部分，我應該有跟上訴人講
      。五十萬元的部分是廚房的部分沒有蓋好，廚房是加建的
      ，包含土地與房屋。之前上訴人所言增建部分的不用錢，
      因為最後沒有錢蓋，所以我又去跟被上訴人拿。我去跟被
      上訴人拿增建部分的錢，我有跟上訴人講。當初五十萬元
      的部分，有提到土地移轉多出來的部分，當時是口頭上講
      ，沒有立在收據上，我知道多出來的部分是防火巷的部分
      ，多出來的部分是指土地。五十萬元是我開口要的，當時
      說多幾坪，就先拿五十萬元。我有跟上訴人講，他自己忘
      記。當時他要被關，有無聽進去我也不知道。」等語，查
      收據上既已載明「房屋和土地增建部分」「補足餘款」，
      上訴人對上開收據為證人許銀珠所書立復不爭執（本院卷
      第107頁背面、第108頁背面），堪認被上訴人乙○○所抗
      辯房地多出及增建部分均已經雙方合意補貼完畢等語，堪
      足憑採。
  ２、上訴人雖辯稱證人乙○○就50萬元部分超出委託事務之範
      疇，沒有代理權等語。按代理權之限制及撤回，不得以之
      對抗善意第三人，民法第107條前段定有明文。查上訴人
      之前妻許銀珠與被上訴人乙○○之丈夫許志鴻為姐弟關係
      ，而許銀珠曾經多次代理上訴人向被上訴人乙○○或許志
      鴻收取系爭房地之買賣價金，此亦為兩造所不爭執（原審
      卷第108頁參照），足見證人許銀珠向來即為上訴人與被
      上訴人乙○○間就買賣價金交付之代理人。故上訴人主張
      證人許銀珠就超出400萬元即此50萬元部分沒有代理權云
      云，因上訴人所言上情係屬對代理權之限制，惟上訴人並
      未將此限制告知被上訴人乙○○，且證人許銀珠亦證稱收
      受50萬元後曾告知上訴人，上訴人自己忘記，故就此部分
      之限制，自難對抗善意第三人即被上訴人乙○○。上訴人
      又辯稱許銀珠之代理權至82年7月30日交付所有權狀完成
      交屋，即告代理權消滅云云，然證人許銀珠所收受之50萬
      元仍係針對系爭房地之價款而為，與其先前所代收之買賣
      款項不失為同一事務，是以上訴人所稱許銀珠之代理權已
      消滅云云，核非可採。
（三）被上訴人對於系爭房地多出契約及後來增建之部分，是否
      尚有不當得利應予返還上訴人？
  １、系爭買賣所載之土地面積為30坪，建物面積為57坪，有不
      動產預定買賣契約書一份為證（原審卷第6至10頁），而
      系爭土地辦理移轉登記予被上訴人乙○○後，土地謄本登
      記之面積為149.47平方公尺，即45.21坪（原審卷第169頁
      土地登記簿謄本），比兩造契約所約定之面積30坪多出15
      .21坪。至於系爭建物多出之面積部分，兩造對於應以牆
      壁外緣或牆壁中心線計算面積有爭執，查依據系爭房屋之
      原始設計圖，系爭房屋之面積計算均係以牆心線來計算，
      而設計圖應屬兩造買賣契約內容之一部分，故計算系爭房
      屋實際交付之面積時，應以牆壁中心線來計算面積，始符
      合兩造最初契約之約定。而依據卷附之彰化縣田中地政事
      務所複丈成果圖（原審卷第68頁），以牆壁中心計算，系
      爭房屋每層（不含增建部分）面積為66.03平方公尺，三
      樓合計198.09平方公尺，即59.92坪，比兩造契約約定之
      57坪，僅多出2.92坪。上訴人另外向被上訴人乙○○請求
      屋頂突出物面積4.41坪，若以上訴人請求之金額計算（暫
      不論上訴人每坪請求之價格是否合理），建物部分應補償
      上訴人227,230元｛（2.92坪+4.41坪）x31000元＝227,
      230元｝。土地部分上訴人僅向被上訴人乙○○請求10.1
      坪，被上訴人乙○○應補償上訴人383,800元（10.1x38,
      000＝383,800元），總計611,030元。而被上訴人乙○○
      既已在給付上訴人400萬元後，另外補貼上訴人58萬及50
      萬（此部分含增建部分），且依據許銀珠所簽收50萬元收
      據部分記載：「本人許銀珠代先生葉錦樹向乙○○收房屋
      和土地增建部分補足餘款五十萬元整」，且上開50萬元部
      分既記載包含土地部分，而證人許銀珠亦證稱「當初五十
      萬元的部分，有提到土地移轉多出來的部分，當時是口頭
      上講，沒有立在收據上，我知道多出來的部分是防火巷的
      部分，多出來的部分是指土地。」等語，足見被上訴人乙
      ○○就系爭房地多出部分，依據上訴人每坪請求之金額（
      尚不論是否合理）計算，已經補貼完畢。
  ２、綜上所述，系爭房地多出契約約定部分，被上訴人乙○○
      既已補貼完畢，即無所謂不當得得利之問題。故上訴人依
      不當得利之法律關係向被上訴人乙○○請求728,520元整
      ，及自82年7月31日起（因系爭房地於82年7月30日移轉登
      記予被上訴人乙○○），至清償日止，按年息百分之五計
      算之利息，依法即屬無據，應予駁回。
二、被上訴人甲○○部分：
    上訴人主張其委託被上訴人甲○○處理系爭土地1221-6至12
    21-11號等六筆土地上之設計、監造及承造等事務。因被上
    訴人甲○○於基地放樣時，只交付房屋設計圖後，未至工地
    現場監造，廢弛業務上應盡之義務，致上訴人交付予被上訴
    人乙○○之房地實際面積多出買賣契約之約定。且被上訴人
    甲○○竟未將該建物背立突出物面積：22.2平方公尺，即為
    6.71坪（1公尺×7.4公尺×3樓＝22.2×0.3025＝6.71），
    申請建築物面積於使用執照上，無法保存登記，亦為上訴人
    所損失。被上訴人甲○○有債務不履行之情形，故請求被上
    訴人甲○○賠償背立突出物面積6.71坪及土地在既成道路上
    5.11坪之損失等語。被上訴人甲○○則以並未受上訴人委任
    設計建築圖，違章加建部分不在委任設計範圍內，且本件有
    一事不再理之適用等語置辯。經查：
（一）上訴人與被上訴人甲○○間是否有委任關係？
  １、按訴訟標的之法律關係，於確定之終局判決中經裁判者，
      當事人之一造以該確定判決之結果為基礎，於新訴訟用作
      攻擊防禦方法時，他造應受其既判力之拘束，不得以該確
      定判決言詞辯論終結前，所提出或得提出而未提出之其他
      攻擊防禦方法為與該確定判決意旨相反之主張。又按除表
      現主文之訴訟標的外，法院於判決理由中就訴訟標的以外
      之重要爭點，本於當事人辯論之結果已為判斷時，除顯然
      違背法令或當事人已提出新訴訟資料，足以推翻原判斷之
      情形外，於同一當事人就該重要爭點所提起之訴訟中，法
      院及當事人就該已經法院判斷之重要爭點法律關係，皆不
      得為任何相反之判斷或主張，始符民事訴訟法上之誠信原
      則。是倘該重要爭點倘未經當事人辯論，法院亦未於理由
      中判斷者，於同一當事人間就該重要爭點所提起之訴訟中
      ，當事人即非不得再為主張，法院亦非不得予以判決，最
      高法院42年台上字第1306號判例及88年度台上字第557號
      判決要旨可資參照。
  ２、上訴人前曾於92年間，主張被上訴人甲○○廢弛業務上應
      盡之職務，致系爭房地實際面積超出約定面積，對被上訴
      人甲○○提起債務不履行之損害賠償之訴，而被上訴人甲
      ○○於前開案件中亦否認與上訴人有委任關係存在，嗣經
      本院92年度上易字第452號判決認定上訴人與被上訴人被
      上訴人甲○○間確實有委任關係存在，被上訴人甲○○應
      負損害賠償責任確定，此亦有上訴人提出之本院92年度上
      易字第452號判決影本為證（原審卷第15～19頁參照），
      而被上訴人甲○○對上開判決亦不爭執，則就上訴人與被
      上訴人甲○○間有無委任關係存在，自應受上開判決既判
      力之拘束，故被上訴人甲○○嗣後於本案又辯稱與上訴人
      間無委任關係云云，自不足採。
（二）本件是否有一事不再理之情形？
      按所謂一事不再理有訴訟繫屬中更行起訴之限制（民事訴
      訟法第253條）、判決後之一事不再理（民事訴訟法第263
      條第2項）及確定後之一事不再理（民事訴訟法第400條第
      1項）。查本院係於93年7月13日對於本院92年度上易字第
      452號案件作出判決，此有上開判決書影本附卷可參，而
      上訴人係於93年8月23日提起本訴，此有收文戳章可佐，
      故上訴人並未在前案繫屬中提起本訴，上訴人亦未於前案
      終結判決後，撤回該訴，故上訴人嗣後提起本訴，均未違
      反民事訴訟法第253條及第263條第2項之規定。又查本院
      92年度上易字第452號判決認定被上訴人甲○○應依債務
      不履行賠償之範圍為系爭房地原本無法辦理保存登記，致
      上訴人無法清償貸款所造成之270,102元之利息損失，及
      系爭土地嗣後因再辦理土地合併後再為分割所支出之代書
      費及申請費用計181,342元之損失。至上訴人於上開案件
      中雖曾向被上訴人甲○○請求其多移轉給被上訴人乙○○
      房地面積之損失，惟經本院認為上訴人與被上訴人乙○○
      間尚有互相找補或不當得利之問題，在上訴人無法證明其
      向被上訴人乙○○請求無結果前，尚難認上訴人有此部分
      之損失，駁回原告此部分之請求。而比較本案及本院92年
      度上易字第452號案件之當事人，雖屬相同，訴訟標的亦
      均為債務不履行之損害賠償，上訴人請求之標的亦為多移
      轉給被上訴人乙○○之房地面積部分。惟按民事訴訟法第
      400條所謂判決之既判力，係僅關於為確定判決之事實審
      言詞辯論終結時之狀態而生，故在確定判決事實審言詞辦
      論終結後所後生之事實，並不受其既判力之拘束。查上訴
      人於前案判決，因尚未對被上訴人乙○○提起訴訟，故上
      訴人之損失無法確定，惟於上開判決確定後，上訴人已對
      被上訴人乙○○提起本件訴訟，則上訴人之損害範圍已經
      可以確定，此屬上開確定判決之事實審言詞辯論終結後發
      生之事實，則關於此部分自不受上開判決既判力之拘束，
      故被上訴人甲○○此部分抗辯，尚屬無據。
（三）被上訴人甲○○就系爭房地建物部分背立突出物面積6.71
      坪及多出之土地5.11坪是否應依債務不履行之規定負損害
      賠償責任？
  １、查上訴人自承向被上訴人甲○○請求賠償之多出之土地5.
      11坪包括在本件向被上訴人乙○○請求多出之土地15.21
      坪內（本院卷第90頁），而依上訴人主張被上訴人乙○○
      所有之1221-11號土地之登記面積較之買賣契約多出15.21
      坪，有土地登記簿謄本及買賣契約書各一份為證（原審卷
      第6至10頁、第43頁），上訴人在本件又僅對被上訴人乙
      ○○請求多出之防火巷部分8.04坪、建物之前面及左側空
      地2.06坪，共請求不當得利土地部分10.1坪，加上本件上
      訴人對被上訴人甲○○所請求之土地5.11坪部分，恰為上
      訴人所主張多出之15.21坪，是以堪認本件上訴人對被上
      訴人甲○○所請求之土地5.11坪部分，與上訴人在本件對
      被上訴人乙○○請求之土地部分並非同一，則此多登記予
      被上訴人乙○○之5.11坪土地應屬出賣人多移轉予買受人
      面積之損失，本屬買賣雙方互相找補或不當得利之問題，
      縱被上訴人乙○○曾辯稱：部分土地已因公用地役權存在
      而不得任意處分或使用收益，上訴人不得向其請求云云，
      然上訴人既未依不當得利之法律關係向被上訴人乙○○就
      此部分之土地5.11坪為請求前，尚難認上訴人有此部分之
      損失，則上訴人自難依債務不履行之法律關係向被上訴人
      甲○○請求此部分之損害賠償。
  ２、背立突出物22.2平方公尺（即6.71坪）部分
    (1)被上訴人甲○○辯稱上訴人本件所請求之違建部分並不在
      渠所接受委任之設計範圍內等語（原審卷第125頁），而
      上訴人自承背立突出物指的就是陽台，本來是不應該蓋的
      ，因為這樣會超出法定空地的比例等語（原審卷第172頁
      ），另參諸使用執照上（原審卷第76頁）亦無此背立突出
      物之記載，而此使用執照上明確記載「右列建築物經查依
      核准圖說建築完竣」等語，堪信此部分並非在被上訴人甲
      ○○受任設計之範圍內。
    (2)依卷附之93年10月15、26日彰化縣田中地政事務所複丈成
      果圖（原審卷第68頁），系爭房屋增建之Ｂ部分在房屋後
      方共2層，每層面積30.22平方公尺，已無上訴人所指背立
      突出物22.2平方公尺，且被上訴人二人陳明陽台部分是簡
      易搭建，屬於增建部分，現在已不存在一情（原審卷第
      173、192頁），上訴人復不爭執背立突出物已不存在（本
      院卷第30頁），上訴人所聲請傳訊之證人戊○○亦到庭證
      稱伊是在使用執照出來之後，才去作廚房部分，即後面之
      增建部分等語（本院卷第59頁），是以堪認上訴人於本件
      向被上訴人甲○○所請求之背立突出物於嗣後增建廚房時
      已因擴大使用部分而使原先之背立突出物包括在增建之廚
      房範圍內而看不出上訴人所謂之背立突出物22.2平方公尺
      。次查上訴人亦自承系爭建物之保存登記係渠所辦理，則
      增建部分既非在被上訴人甲○○受任設計範圍內，上訴人
      且係在使用執照出來後，始僱請證人戊○○搭蓋增建部分
      ，復自行申請保存登記，則渠未將此背立突出物或增建部
      分一併申請保存登記，如何能謂為被上訴人甲○○之債務
      不履行？
    (3)綜上，上訴人所謂之背立突出物22.2平方公尺既已因增建
      廚房而已看不出，而增建部分復在被上訴人乙○○所可自
      行使用之範圍內，則應屬上訴人可否向被上訴人乙○○請
      求不當得利之問題，上訴人在本件既未對被上訴人乙○○
      就此部分為請求，則在上訴人未依不當得利之法律關係向
      被上訴人乙○○就此部分為請求前，尚難認上訴人有此部
      分之損失，則上訴人亦難依債務不履行之法律關係向被上
      訴人甲○○請求此部分之損害賠償。
陸、綜上所述，本件上訴人主張對被上訴人乙○○有不當請求權
    ，對被上訴人甲○○有債務不履行請求權，為不足採，被上
    訴人乙○○抗辯已依雙方合意之金額給付完畢，被上訴人甲
    ○○抗辯上訴人已無損害尚屬可信。是則上訴人執此主張被
    上訴人乙○○應給付728,520元，被上訴人甲○○應給付402
    ,360元，及各別之遲延利息云云，自屬無據。其假執行之聲
    請亦失所附麗，應併予駁回。原審為上訴人敗訴之判決，及
    駁回其假執行之聲請，並無不合。上訴意旨指摘原判決不當
    ，求予改判，為無理由，應予駁回。
柒、本案事證已臻明確，兩造其餘主張陳述及所提之證據，又關
    於證人戊○○之其他證詞及證人丙○○之陳述均與本件判決
    結果不生影響，毋庸再予審酌，附此敘明。
據上論結，本件上訴為無理由，依民事訴訟法第449條第1項、第
78條，判決如主文。
中    華    民    國    95    年    3     月    21    日
                    民事第二庭審判長法  官  童有德
                                    法  官  謝說容
                                    法  官  蔡秉宸
以上正本係照原本作成。
不得上訴。
                                    書記官  吳宗玲
中    華    民    國    95    年    3     月    22    日
                                                      Ｂ


司法院資訊處製作；財團法人民間司法改革基金會備份。
